【裁判字號】    99,交聲,1914
【裁判日期】    990629
【裁判案由】    交管條例聲異
【裁判全文】
臺灣板橋地方法院交通事件裁定        99年度交聲字第1914號
原處分機關  交通部公路總局臺北區監理所
異  議  人
即受處分人  甲○○
上列異議人因違反道路交通管理處罰條例案件，對於交通部公路
總局臺北區監理所於民國99年6 月14日以北監自裁字第裁40-Z6A
006343號所為之裁決處分（原舉發案號：內政部警政署國道公路
警察局99年6 月12日公警局交字第Z6A006343 號），聲明異議，
本院裁定如下：
    主  文
原處分撤銷。
甲○○汽車駕駛人，駕駛汽車經測試檢定酒精濃度超過規定標準
，處罰鍰新臺幣參萬肆仟伍佰元，並應吊扣小型車普通駕駛執照
拾貳個月及接受道路交通安全講習。
    理  由
一、原處分意旨略以：異議人即受處分人甲○○於民國99年6 月
    12日晚間9 時18分許，駕駛車號G3-8157 號自用小客車，行
    經國道三號南下46.5公里時，經警攔檢稽查，測得其呼氣酒
    精濃度達每公升0.42毫克，已逾規定不得駕駛車輛之濃度標
    準，乃依法掣單舉發違規，爰依道路交通管理處罰條例第35
    條第1 項第1 款、第24條第1 項第2 款之規定，裁處異議人
    罰鍰新臺幣（下同）34,500元，並吊扣其駕駛執照12個月，
    施以道安講習。
二、異議意旨略以：受處分人即異議人因現在靠開大車生活，請
    法官通融一下，不要扣大車駕照，為此聲明異議，請求撤銷
    原處分云云。
三、按汽車駕駛人，駕駛汽車經測試檢定有酒精濃度超過規定標
    準之情形者，處新臺幣1 萬5 千元以上6 萬元以下罰鍰，並
    當場移置保管該汽車及吊扣其駕駛執照1 年；因而肇事致人
    受傷者，並吊扣其駕駛執照2 年；致人重傷或死亡者，吊銷
    其駕駛執照，並不得再考領；汽車駕駛人有第35條第1 項規
    定之情形者，應接受道路交通安全講習；道路交通管理處罰
    條例第35條第1 項第1 款及第24條第1 項第2 款分別定有明
    文。又汽車駕駛人，因違反本條例及道路交通安全規則之規
    定，受吊銷駕駛執照處分時，吊銷其持有各級車類之駕駛執
    照，道路交通管理處罰條例第68條亦定有明文。
四、經查：
  (一)異議人於99年6 月12日晚間9 時18分許，駕駛車號G3-8157
    號自用小客車，行經國道三號南下46.5公里時，經警攔檢稽
    查，測得其呼氣酒精濃度達每公升0.42毫克，已逾規定不得
    駕駛車輛之濃度標準，而舉發異議人有「酒醉駕車酒精濃度
    超過規定標準駕車，酒測值0.42mg/l」之違規行為，嗣將本
    件舉發通知單移送聯移送原處分機關處理，原處分機關經調
    查後仍認定異議人有前開違規行為而對之予以裁處罰鍰34,5
    00元，吊扣駕駛執照（普通大客車，見本院電話紀錄查詢表
    ）12個月，並施以道路交通安全講習之事實，為異議人與原
    處分機關所不爭執，並有舉發通知單、裁決書、本院電話紀
    錄查詢表各1 份在卷可參，是此部分之事實自堪認定。
  (二)又查原處分機關據以對異議人吊扣駕駛執照（普通大客車）
    12個月部分之法令依據，依其移送書意見所載，固係依據道
    路交通管理處罰條例第35條第1 項第1 款及道路交通安全規
    則第61條規定，而認異議人於本件行為時，未領有普通小型
    車駕駛執照，僅領有職業大客車駕駛執照（異議人原持有職
    業大客車駕駛執照，因未審驗被註銷，現持有普通大客車駕
    駛執照），因而仍應吊扣其所領有之駕駛執照（普通大客車
    ）12個月。然查，道路交通管理處罰條例第35條第1 項僅規
    定「吊扣其駕駛執照1 年」，並未明定其駕駛執照之種類，
    而原處分機關亦未說明何以對於駕駛普通小型車者，得吊扣
    其普通大客車駕駛執照之理由。準此可認，有關吊扣、吊銷
    駕駛執照處分效力與執行方式之法令依據，當係依據道路交
    通管理處罰條例第68條規定，而該條業於94年12月14日修正
    ，並於95年2 月27日經行政院以院臺交字第0950082898號令
    發布定自95年3 月1 日施行（下稱修正後）。按94年12月14
    日修正前（下稱修正前）道路交通管理處罰條例第68條係規
    定：「汽車駕駛人因違反本條例及道路交通安全規則之規定
    ，受吊扣或吊銷駕駛執照處分時，吊扣或吊銷其持有各級車
    類之駕駛執照。」，而94年12月14日修正、95年3 月1 日施
    行之道路交通管理處罰條例第68條規定則係：「汽車駕駛人
    ，因違反本條例及道路交通安全規則之規定，受吊銷駕駛執
    照處分時，吊銷其持有各級車類之駕駛執照。」。經比較修
    正前後本條之規定，修正後即現行道路交通管理處罰條例第
    68條之規定，已刪除「吊扣或」、「吊扣」等字。易言之，
    本條已無規定吊扣駕駛執照處分效力與執行方式，而僅規範
    有「吊銷駕駛執照」處分之效力與執行方式。然觀其修正理
    由僅記載：「依原法條文，文中『吊扣或』三字刪除」等語
    ，並無詳細說明何以修正之真正原因，惟探究修正前道路交
    通管理處罰條例第68條之立法意旨，交通部曾於93年8 月10
    日以交路字第0930008227號函說明如下：「……二、有關道
    路交通管理處罰條例第68條立法意旨說明如次：（一）查道
    路交通安全規則第53條雖就汽車駕駛執照區分為小型車、大
    貨車、大客車、聯結車、輕型機車及重型機車駕駛執照等，
    並於小型車以上駕駛執照再區分普通及職業部分，惟其係為
    應我國車輛分類所為之區分，各類駕駛執照應考資格雖有一
    同之經歷需求，但其考驗及格，獲准駕車行駛道路之權利則
    為一致，亦即經處吊扣或吊銷駕駛執照處分時，不論是否為
    取得較高等級車類之駕駛資格者，均無可持較低等級車種駕
    照再駕車行駛於道路之權利。（二）有關違反前述條例相關
    規定致須接受吊扣或吊銷駕駛執照處分者，意謂其違規行為
    對道路交通秩序之維持及道路交通安全已生較大之影響，故
    前述條例第68條規定吊扣或吊銷其持有各級車類之駕駛執照
    ，以限制其繼續駕車行駛道路之權利，其係屬駕駛行為之限
    制，並不因所持駕駛執照種類不同而有所差異，故前述條例
    第68條所指『吊扣或吊銷其持有各級車類之駕駛執照』，除
    係指前述規則第53條分類所指之駕駛執照外，亦包括同規則
    第61條所准予駕駛較低級車類之駕駛資格。三、另查道路交
    通安全規則第60條第1 項第3 款對於申請汽車駕駛執照考驗
    者之經歷已有明文規定，即擬取得高一級車類駕駛執照者均
    須領有較低級車類駕駛執照相關期間之經歷，方具報考較高
    一級車類駕駛執照之資格，故有關前述規則第61條之規定，
    即係在民眾已具備較低級車類駕駛資格後，當其取得高一級
    車類駕駛資格時，基於一人一照（汽車駕駛執照或機車駕駛
    執照）之原則，其換發較高一級車類駕駛執照後，因其具備
    較低級車類之駕駛資格，故規定准其駕駛較低級車類之車輛
    ，上述說明請參考。」等語。易言之，立法者抑或主管機關
    均認為，違反本條例相關規定，致須接受「吊扣或吊銷」駕
    駛執照處分者，其違規行為「對道路交通秩序之維持及道路
    交通安全已生較大之影響」，故吊扣或吊銷其持有各級車類
    之駕駛執照，係「屬駕駛行為之限制」，「並不因所持駕駛
    執照種類不同而有所差異」，故所吊扣或吊銷之駕駛執照包
    括「所准予駕駛較低級車類之駕駛資格」。
  (三)然修正前道路交通管理處罰條例第68條之規定及交通行政實
    務面之處理實有違憲法上之平等及比例原則，更有侵害人民
    工作權或人格自由發展權之虞。理由如下：依據修正前本條
    例第68條之規定，造成違規者如受有吊扣、吊銷駕駛執照處
    分者，不論其係駕駛何級車類違規，一律吊扣、銷其所持有
    「所有各級車類駕駛執照」。亦即，於現行法令及交通行政
    實務所准許，持有小型車以上車類駕駛執照者，得駕駛輕型
    機車，如欲駕駛重型機車，須另行考領重型機車駕駛執照之
    現狀下，如駕駛人合法騎乘輕型機車而有酒後駕車之違規行
    為，如其領有重型機車駕駛執照，即吊扣其重型機車駕駛執
    照，如未領有重型機車駕駛執照，即吊扣其自小型車以上之
    駕駛執照；至持有較高級汽車駕駛執照，駕駛較低級汽車而
    有酒後駕車之違規行為，例如持有職業聯結車駕照，駕駛自
    小客車或輕型機車而有酒後駕車之違規行為，則吊扣（銷）
    其職業聯結車駕駛執照。據此，雖一律吊扣、銷各級汽車駕
    駛執照之處分，固有避免行為人持較高級汽車駕駛執照，繼
    續駕駛較低級汽車或輕型機車之脫免違序行為，且原處分機
    關執行吊扣係命違規行為人於特定期日前繳送所持有之駕駛
    執照，執行吊銷即逕行註記，其執行吊扣（銷）之方式對於
    原處分機關顯然簡易、便捷且有利。惟如此作法，顯然無法
    通過憲法上平等原則、比例原則及人格自由發展權之檢視，
    茲析述如下：
    (1)以平等原則檢視：交通行政實務上區分汽、機車兩類執行
      之所謂「兩照制」，亦即於分別領有（重型）機車駕駛執
      照及小型車（以上）駕駛執照者，駕駛機車違規，只吊扣
      （銷）機車駕駛執照，不及於汽車駕駛執照之作法，反之
      亦然，固然適用於兩種駕駛執照均持有者，尚屬合理可行
      。惟貫徹此類作法，在欠缺某車級駕駛執照，而無照駕駛
      該車級者，例如僅領有重型機車駕照者，無照駕駛小型車
      以上車種違規，應不執行且亦無從執行吊扣（銷）重型機
      車駕駛執照處分，因此種行為已依無照駕駛之違規而加以
      處罰，惟監理機關卻仍吊扣（銷）其重型機車駕駛執照，
      反之亦然。然如此處理顯有違「兩照制」原則，且相較於
      未領有任何車級駕駛執照者，如駕駛機車違規，即無從執
      行吊扣（銷）駕駛執照處分，而領有小型車以上車種駕駛
      執照者，無照駕駛機車酒後駕車違規，卻要吊扣（銷）其
      所持有之小型車以上駕駛執照，反之亦然。亦即，就駕駛
      機車而言，二者均屬「無照駕駛」，何以執行結果，卻有
      天壤之別，其間差別待遇之合理理由何在？未見交通行政
      機關提出足以令人信服之理由。
    (2)以比例原則中之必要性原則及狹義比例原則、以及人格自
      由發展權檢視：以本件為例，異議人係駕駛普通小型車有
      酒後駕車之違規行為，何以要吊扣其普通大客車之駕駛執
      照？駕駛普通小型車之違規態樣，與是否仍得駕駛普通大
      客車之行為有何必然關係？均未見原處分機關說明。而如
      此作法顯係處罰「行為人」，而非處罰「行為」，已有違
      「處罰行為」原則，且更易落入國家評價人民品格之違憲
      危機。又如原處分機關所執之理由，僅係為防止駕駛人持
      較高級車種駕照，繼續駕駛較低級車種之漏洞，則道路交
      通主管機關首應檢討者，在於所謂「一人一照」原則是否
      妥適，何以換發最高級車種之駕駛執照時，即不能持有較
      低級車種之駕駛執照？再者，縱令維持「一人一照」原則
      ，執行吊扣駕駛執照處分之方式，可以於駕駛執照上註記
      「不得駕駛特定較低級汽車」等語，以明駕駛人係駕駛何
      種車種違規，遭吊扣（銷）何種車種駕駛執照，如此駕駛
      人仍得駕駛其他車種，其侵害人民之方式，顯較一律吊扣
      （銷）持有各級駕駛執照之作法為輕。亦即，不問駕駛何
      種等級之汽車違規，一律執行吊扣（銷）所有各級車種駕
      駛執照之作法，已有違必要性原則，亦即侵害最小原則。
      再者，處以吊扣（銷）駕駛執照之違規態樣，不一而足，
      尤其修正前道路交通管理處罰條例尚有易處吊扣（銷）駕
      駛執照之規定，造成不論罰鍰數額大小，只要未繳納罰鍰
      ，即易處吊扣（銷）駕駛執照或行車執照之處分，一律處
      以吊扣（銷）各級車類駕駛執照之作法，造成駕駛小客車
      違規者，卻連同大客車職業駕駛執照一併吊扣（銷），顯
      然嚴重侵害人民之工作權。道路交通主管機關不論為處罰
      或預防，本應禁止行為人於1 年內再駕駛小客車之公益目
      的，卻選擇以侵害行為人屬於憲法第15條所保障工作權之
      基本權利，致使行為人於1 年內均無從駕駛普通大客車謀
      生，無異剝奪其1 年的工作權，此種以「大砲打小鳥」之
      處分，已有違手段、目的不相當之狹義比例原則。即使對
      於非職業駕駛人而言，亦有侵害其在現今工商業社會生活
      中所不可或缺的駕駛行為權利，更有違其依憲法第22條應
      受保障之人格自由發展權。是以就後駕駛小客車之違規行
      為，且未造成其他實害結果，竟強制行為人負擔如此鉅大
      的不利益，其違反比例原則、工作權及人格自由發展權情
      節，已不言可喻。
  (四)修正後即現行道路交通管理處罰條例第68條規定，當已排除
    「吊扣其持有各級車類之駕駛執照」之效力與執行方式。蓋
    修正前道路交通管理處罰條例第68條之規定，有如上所述諸
    多違反憲法及行政法上原理原則之處，方為立法者所提案修
    正，則此一修正自不可能僅有文字上之意義。本條修正後既
    已刪除「吊扣」等字，而僅餘「吊銷」等字，依「明示其一
    ，排除其他」之法理，修正後之道路交通管理處罰條例第68
    條應係明示排除「吊扣駕駛執照處分時，吊扣其持有各級車
    類之駕駛執照」之規定，而僅餘「吊銷駕駛執照處分時，始
    吊銷其持有各級車類之駕駛執照」之規定，而限縮修正前條
    文之適用範圍。如此規定，兼顧重大違規之吊銷駕駛執照處
    分，駕駛人多係不宜再享有駕駛行為者，而吊扣駕駛執照處
    分之違規態樣相對輕微，解釋上不再一律執行各級車種駕駛
    執照之吊扣，使此類駕駛人仍保有駕駛其他車種之權利。如
    此解釋，方不致使本條僅有文字上變動之意義，亦符合立法
    者修法之意旨。
  (五)再者，於行政法學界方面，蔡震榮教授對此一法律爭議問題
    亦為文表示：監理機關對於吊扣駕照之處分，應僅得吊扣違
    規當時所駕駛車輛之駕照，而不得「全面」吊扣違規人所持
    有各級車類之駕駛執照。否則即有違比例原則、平等原則與
    禁止不當聯結原則之虞。另因道路交通安全規則對於汽車駕
    駛執照之管理，採取一人一照原則，固導致越級駕駛人違規
    酒駕時，受有無須吊扣駕駛執照之利益，然此關於駕駛執照
    管理所衍生之執行困難或或法規漏洞，宜以修法方式解決，
    尚不得擴張解釋，於駕駛人無較低級駕駛執照可供吊扣時，
    即率爾代以吊扣其所領有之較高級駕駛執照。進言之，道路
    交通管理處罰條例及道路交通安全規則既然禁止「越級駕駛
    」之行為，則其處罰豈能「越級吊扣」，乃至於「全面吊扣
    」呢？就此法制疏漏與實務執行問題，本文建議仍應透過修
    法方式解決，或修改現行駕駛執照管理方式，允許一人多照
    ；或者在交通裁決書中另採附款方式載明受處分人應受吊扣
    駕照之車種類別，俾資解決此一爭端（參見蔡震榮教授，〈
    全面吊扣駕照之妥當性與適法性分析〉，《臺灣法學雜誌》
    第126 期，西元2009年4 月），其見解亦同於本院前揭理由
    說明。
  (六)復以，參照臺灣高等法院暨所屬法院97年法律座談會刑事類
    提案第40號之研討結果結論所採取否定說之意旨略以：（一
    ）道路交通管理處罰條例第68條已於94年12月14日修正，查
    其修正過程與修正條文，立法委員認為原條文「汽車駕駛人
    ，因違反本條例及道路交通安全規則之規定，受吊扣或吊銷
    駕駛執照處分時，受吊扣或吊銷其持有各級車類之駕駛執照
    」將違法或違規駕駛人所持有各級車類之駕駛執照一併吊扣
    或吊銷，失之過酷，對於人民工作與生活影響過鉅，有違比
    例原則，經與交通部協商後，乃將其中「受吊扣處分者，吊
    扣其持有各級車類之駕駛執照」部分之規定刪除。是駕駛人
    違反道路交通管理處罰條例第35條第1 項第1 款之規定而受
    吊扣駕駛執照處分時，依修正後同法第68條規定並參照其修
    正意旨，應僅得吊扣違規或違法當時駕駛車類之駕駛執照。
    （二）酒醉駕車行為均製造法所不容許之風險，以風險製造
    之立場觀之，並不因駕駛車輛種類之不同，而有所差別。但
    從風險實現之觀點而言，酒醉駕駛車類之不同，其對於交通
    安全衍生之實害結果也有所差異，如駕駛人駕駛低一級之車
    類違反本條例之規定時，不論其所造成之實害結果，而一律
    吊扣駕駛人所持有之各類駕照，亦有違反相同事件相同處理
    ，不同事件不同處理之平等原則等語；以及臺灣高等法院暨
    所屬法院98年法律座談會刑事類提案第20號之研討結果結論
    所採取甲說之意旨亦以：某甲依法應受之處分乃限制其駕駛
    自用小客車之權利，即應依法諭知吊扣自用小客車之駕駛執
    照，尚不能因受處分人現實上僅持有大貨車之駕駛執照，即
    違背法律規定諭知免罰。至於道路交通主管機關對於汽車駕
    駛執照之管理，因採取一照原則，未發給駕駛人較低等級之
    駕駛執照，惟主管機關仍可利用電腦資料處理或在大貨車駕
    照註記或其他方式，吊扣某甲小型車之駕駛執照，執行層面
    應可妥適克服，尚難逕謂無法執行，而諭知免罰等語。準此
    以觀，前開法律問題既係針對違規行為人酒後駕駛小型車可
    否吊扣（職業）大貨車駕駛執照而為設計探討，惟其案例類
    型已類同本件情況，是該研討結果既均係採取否定原處分機
    關可「越級吊扣」或「全面吊扣」駕駛執照之結論，則本件
    異議人雖有酒後駕駛小客車之違規行為，然亦無從對之予以
    裁處吊扣普通大客車駕駛執照（12個月）部分之處罰。
  (七)末以，立法者及道路交通主管機關現今已考量到現行道路交
    通管理處罰條例第68條規定之立法疏漏及規範不當，現已將
    第68條修正為：「汽車駕駛人，因違反本條例及道路交通安
    全規則之規定，受吊銷駕駛執照處分時，吊銷其執有各級車
    類之駕駛執照（第1 項）。領有汽車駕駛執照之汽車駕駛人
    ，除駕駛聯結車、大客車、大貨車外之非其駕駛執照種類之
    車輛，違反本條例及道路交通安全規則之規定，應受吊扣駕
    駛執照情形時，無因而肇事致人受傷或重傷者，記違規點數
    五點。但一年內違規點數共達六點以上或再次應受吊扣駕駛
    執照情形者，併依原違反本條例應受吊扣駕駛執照處分規定
    ，吊扣其駕駛執照（第2 項）。」雖本條文前於99年5 月5
    日修正經總統以華總一義字第09900107731 號公布，惟須經
    行政院另以命令定其施行日期，然至本院為本件裁定時，行
    政院尚未以命令定其施行日期，故迄今尚未生效，然觀其修
    正重點亦可驗證現行道路交通管理處罰條例第68條之立法疏
    漏及規範不當，並無從由原處分機關可據為作成「越級吊扣
    」或「全面吊扣」駕駛執照之依據，且如本件違規事實若涵
    攝適用該日後新修正之條文可知，則本件異議人就此部分亦
    將僅遭記違規點數5 點之處罰，而非立即吊扣其大客車普通
    駕駛執照12個月，於此併予敘明。
五、綜上所述，本件異議人雖考領有普通大客車駕駛執照，然其
    所駕駛小客車之憑據乃在於其所持有之大客車普通駕駛執照
    ，嗣其因駕駛小客車有呼氣酒精濃度超過規定標準之違規行
    為，則其依法所應受裁罰性不利處分應限制其駕駛小客車之
    權利，而不得限制其駕駛普通大客車之權利。就執行層面而
    論，道路交通主管機關得於大客車普通駕駛執照上或電腦檔
    存資料，註記吊扣異議人即受處分人小型車駕駛執照，限制
    車類級別之駕駛資格，不得因異議人無較低等級之駕駛執照
    可供吊扣，即率爾吊扣較高等級之駕駛執照或完全不予處罰
    。然原處分機關就此部分竟對異議人裁處「吊扣駕駛執照（
    按：此處所吊扣者係異議人之普通大客車駕駛執照）12個月
    」之裁罰，顯有違反現行道路交通管理處罰條例第68條之規
    定，更欠缺得以吊扣異議人其他各級車類駕駛執照之法令依
    據，而有違法律保留原則，更係違反平等原則、比例原則、
    工作權及人格自由發展權，是以原處分機關就此部分自構成
    裁量濫用而屬違法。又因本件酒後駕車乃單一違規行為，罰
    鍰、吊扣駕駛執照與道路交通安全講習之處分無從區分，是
    異議人雖未就罰鍰及道路交通安全講習部分提出異議，仍應
    由本院併為審酌（臺灣高等法院暨所屬法院98年度法律座談
    會刑事類提案第23號決議意旨可資參照），故應認異議人此
    部分之聲明異議為有理由，應由本院將原處分撤銷，依道路
    交通管理處罰條例第35條第1 項第1 款、第24條第1 項第2
    款、違反道路交通管理事件統一裁罰基準及處理細則所訂之
    違反道路交通管理事件統一裁罰基準表之規定，自為裁罰如
    主文第2 項所示，以期適法。
據上論斷，應依道路交通管理處罰條例第87條第2 項，道路交通
案件處理辦法第20條前段，裁定如主文。
中    華    民    國    99    年    6     月    29    日
                      交通法庭    法  官      曾淑娟
上列正本證明與原本無異。
如不服本裁定，應於裁定送達後5日內敘明抗告理由，向本院提
出抗告狀。
                                  書記官      陳金鳳
中    華    民    國    99    年    6     月    29    日

司法院資訊處製作；財團法人民間司法改革基金會備份。
